臺灣高等法院刑事判決
                                   108年度上訴字第1796號
上  訴  人
即  被  告  陳春麒



選任辯護人  周建才律師（法扶律師）
            沈鴻君律師
上  訴  人
即  被  告  鄭文雄


選任辯護人  王家鋐律師（法扶律師）
上列上訴人即被告等因毒品危害防制條例案件，不服臺灣宜蘭地
方法院107年度訴字第473號，中華民國108年4月10日一審判決（
起訴案號：臺灣宜蘭地方檢察署107年度毒偵字第293號、第667
號、107年度偵字第4289號、第4292號、第4609號、第5259號）
，提起上訴，本院判決如下：
    主  文
原判決關於乙○○、丙○○罪刑部分撤銷。
乙○○犯附表一所示之罪，處附表一所示之刑。應執行有期徒
刑拾陸年陸月。
丙○○共同犯販賣第一級毒品，處有期徒刑拾伍年壹月。
乙○○被訴施用第一、二級毒品部分公訴不受理。
其他上訴（沒收部分，即附表二）駁回。  
    犯罪事實
一、乙○○明知海洛因、甲基安非他命分別係毒品危害防制條例第
    2條第2項第1款、第2款所列管之第一、二級毒品，不得擅自
    販賣及持有，竟分別為下列犯行：
  ㈠乙○○部分
  ⒈乙○○基於持有第一級毒品海洛因純質淨重10公克以上、第
    二級毒品甲基安非他命純質淨重20公克以上之犯意，於民國
    107年3月8日16時許在基隆市暖暖區暖江橋附近，向真實姓
    名年籍不詳綽號「大哥」之男子，以新臺幣（下同）45000
    元之代價購入純質淨重10公克以上之第一級毒品海洛因，及
    以36000元之代價購入純質淨重20公克以上之第二級毒品甲
    基安非他命而持有之，嗣於同日19時15分許，經警持原審核
    發之107年聲搜字第143號搜索票至宜蘭縣○○鄉○○路000號其
    住處執行搜索，當場扣得海洛因20包（總毛重共50.38公克
    ，驗餘總毛重共50.31公克，總純質淨重共20.57公克）、甲
    基安非他命2包（總毛重共34.8713公克，驗餘總毛重共34.8
    491公克，總純質淨重共21.7014公克）、電子磅秤1臺、注
    射針筒2 支、玻璃球管1支等物。
  ⒉乙○○基於販賣第一級毒品海洛因以牟利之犯意，於107年6月2
    0日14時36分許，接獲陳育龍以門號0000000000號行動電話
    與其所持用門號0000000000號行動電話聯絡毒品買賣事宜後
    ，於同日14時50分許，在宜蘭縣宜蘭市女中路與宜中路口，
    先向陳育龍收取1,000元，再於同日15時10分許於上址交付
    海洛因1小包（約0.4公克）予陳育龍。
  ⒊乙○○基於販賣第一級毒品海洛因以牟利之犯意，於107年7月5
    日11時27分許，接獲陳育龍以門號0000000000號行動電話與
    其所持用門號0000000000號行動電話聯絡毒品買賣事宜，嗣
    於同日11時45分許雙方再度通話後，乙○○即於同日
    11時52分許，在宜蘭縣宜蘭市神農路1段宜蘭大學門口，交
    付海洛因1小包（約0.4公克）予陳育龍，並向陳育龍收取1,
    000元。
  ㈡乙○○與丙○○部分：
　　乙○○與丙○○基於共同販賣第一級毒品海洛因以牟利之犯意聯
    絡，由乙○○於107年6月15日5時40分以其所持用門號0000000
    000號行動電話接獲陳育龍以門號0000000000號行動電話議
    定買賣海洛因之數量及價格後，因乙○○適不在宜蘭，乃要求
    陳育龍再撥打0000000000行動電話門號予丙○○，由丙○○與陳
    育龍洽談交付毒品及金錢之時、地，經議定妥當後，丙○○乃
    前往乙○○斯時位於宜蘭縣宜蘭市宜中路某處之居所，拿取乙
    ○○預先準備之海洛因1小包，嗣於同日14時25分許，在宜蘭
    縣宜蘭市女中路與宜中路口附近，交付上開海洛因1小包予
    陳育龍，並向陳育龍收取1,000元，再將所收取之1,000元拿
    至乙○○上揭居所，待乙○○返回居所後收取而營利。
二、案經宜蘭縣政府警察局移送暨宜蘭縣政府警察局礁溪分局報
    告臺灣宜蘭地方檢察署檢察官偵查起訴。
    理  由
甲、有罪部分：
壹、證據能力部分
一、共同被告丙○○、證人陳育龍警詢中陳述之證據能力：
　㈠按訊問被告應出以懇切之態度，不得用利誘或其他不正之方
    法；被告之自白，非出於利誘或其他不正之方法，且與事實
    相符者，得為證據，刑事訴訟法第98條、第156 條第1 項分
    別定有明文，足見上開法條所指之「利誘」，係指不正之利
    誘而言，最高法院97年台非字第115 號判決意旨可資參照。
    本案被告乙○○之辯護人辯稱，共同被告丙○○、證人陳育龍於
    警詢中之證詞係受警員誘導所致。惟查，本院就共同被告丙
    ○○、證人陳育龍之警詢錄影光碟進行勘驗，其結果被告丙○○
    及證人陳育龍在接受詢問，陳述時語氣平和，能理解警員提
    問，並就問題內容而為陳述、條理清晰，時而與警員之語意
    有所爭執，詢答內容大致與各該警詢筆錄記載相符（見本院
    卷第429至438頁），難認有受到誘導之情事。
  ㈡按被告以外之人於檢察事務官、司法警察官或司法警察調查
    中所為之陳述，與審判中不符時，其先前之陳述具有較可信
    之特別情況，且為證明犯罪事實存否所必要者，得為證據，
    刑事訴訟法第159條之2定有明文。查證人陳育龍於107年8月
    8日於警詢時之陳述，雖據被告丙○○之辯護人以該等陳述係
    屬傳聞證據，而否認證據能力。惟查證人陳育龍於該次警詢
    中所證述之內容，就其與被告丙○○相約交易毒品之過程細節
    與審判中不符（詳後述），而觀諸證人陳育龍於警詢中所證
    述其與被告丙○○交易毒品之過程細節，員警係先撥放通訊監
    察錄音檔供被告辨識後，再採開放式問題詢問，使證人陳育
    龍得本於客觀之證據回復記憶後，再始末連續陳述，有前開
    警詢筆錄在卷可憑（見偵字第4289號卷第130至133頁），且
    本院復就被告丙○○有爭執部分進行勘驗（見本院卷一第438
    頁），難認有何強暴、脅迫、利誘等不正訊問之情事，且證
    人陳育龍亦於原審審理時明確證稱：伊在製作警詢筆錄時，
    並沒有受到強暴脅迫或其他威脅方式等不正訊問之情形等語
    （見原審卷一第193頁），況證人陳育龍於該次警詢筆錄中
    亦已確認所述均出於自由意識下所為無誤後，再由其簽名捺
    印，已難認證人陳育龍於前開警詢時之證述，有受到不正訊
    問，或非出於任意性陳述之情形。另證人陳育龍於製作上開
    警詢筆錄時，被告乙○○、丙○○均未到案，係單獨製作筆錄，
    而於原審審理中作證時，則與被告乙○○、丙○○同時在庭陳述
    ，較之警詢時之外部情況，自有較多來自被告之人情壓力等
    外力干擾，因認其警詢陳述係出於自然之發言，而有較為可
    信之特別情況（最高法院102年度台上字第236號判決意旨參
    照），且證人陳育龍所為陳述，既得與被告乙○○、丙○○之供
    述相互對照，自為證明本案犯罪事實存否所必要，依刑事訴
    訟法第159條之2規定，認有證據能力。
二、另按被告以外之人於審判外之陳述，雖不符刑事訴訟法第15
    9條之1至第159條之4之規定，而經當事人於審判程序同意作
    為證據，法院審酌該言詞陳述或書面陳述作成時之情況，認
    為適當者，亦得為證據；當事人、代理人或辯護人於法院調
    查證據時，知有同法第159條第1項不得為證據之情形，而未
    於言詞辯論終結前聲明異議者，視為有前項之同意，刑事訴
    訟法第159條之5亦有明文。立法意旨在於傳聞證據未經當事
    人之反對詰問予以核實，原則上先予排除；惟若當事人已放
    棄反對詰問權，於審判程序中表明同意該等傳聞證據可作為
    證據；或於言詞辯論終結前未聲明異議，基於尊重當事人對
    傳聞證據之處分權，及證據資料愈豐富，愈有助於真實發見
    之理念，且強化言詞辯論主義，使訴訟程序得以順暢進行，
    上開傳聞證據亦均具有證據能力。查本判決下列所引各項供
    述證據，除陳育龍、丙○○在警詢中之證述外，檢察官、上訴
    人即被告乙○○及其辯護人於本院準備程序中並不爭執其證據
    能力（見本院卷第260至265頁）；上訴人即被告丙○○及其辯
    護人除上開證據外於本院均陳稱：沒有意見等語（見本院卷
    第260至265頁），且經本院於最後審理期日逐一提示並告以
    要旨，檢察官、被告乙○○、丙○○及其等辯護人就此部分證據
    之證據能力亦未聲明異議，本院審酌各該證據作成時之情況
    ，並無違法不當或證明力明顯過低之瑕疵，認以之作為證據
    應屬適當，依刑事訴訟法第159條之5規定，均俱有證據能力
    。
三、至其餘憑以認定被告乙○○、丙○○犯罪事實所引各項非供述證
    據，查無違反法定程序取得之情，依刑事訴訟法第158條之4
    規定之反面解釋，均有證據能力。
貳、實體部分：
一、犯罪事實欄一㈠⒈所載持有第一二級毒品之事實，業據被告乙
    ○○於警詢、偵查、原審及本院審理時均坦承不諱（見警礁偵
    字第1070004971號卷第5至8頁、警礁偵字第1070011491號卷
    第2至6頁、毒偵字第293號卷第6頁、毒偵字第667號卷第22
    頁、第29至32頁、原審卷一第102頁、第166頁、原審卷二第
    81至82頁、本院卷第368頁），且員警於犯罪事實欄一㈠⒈部
    分所載之時、地，所扣得之粉末、粉塊共20包（總毛重共50
    .38公克，驗餘總毛重共50.31公克），經鑑定均確檢出海洛
    因成分且總純質淨重共20.57公克；另扣得之晶體2包（總毛
    重共34.8713公克，驗餘總毛重共34.8491公克），經鑑定均
    確檢出甲基安非他命成分且總純質淨重共21.7014公克，有
    法務部調查局濫用藥物實驗室107年10月3日調科壹字第1072
    3024550號鑑定書（見原審卷一第92頁）、慈濟大學濫用藥
    物檢驗中心107年6月21日慈大藥字第107062167號函暨所附
    鑑定書在卷可佐（見毒偵字第293號卷第25至27 頁），此部
    分事實，應堪認定。
二、訊據被告乙○○坦承於犯罪事實欄一㈠⒉⒊所載之時間有與陳育
    龍見面，惟矢口否認有何販賣第一級毒品海洛因之犯行，辯
    稱：107年6月20日陳育龍是約伊吃飯，見面時要伊幫忙買毒
    品，伊身上並無毒品，並未販賣給他，嗣陳育龍於107年7月
    5日又來找伊，伊該次有給他海洛因，但並未收錢，伊只是
    轉讓海洛因而已云云；關於犯罪事實欄一㈡部分，訊據被告
    乙○○固坦承有於107年6月15日接獲陳育龍之毒品交易電話，
    因其斯時不在宜蘭，有交代被告丙○○替其交付海洛因予陳育
    龍等情，惟否認有何共同販賣第一級毒品海洛因之犯行，辯
    稱：伊是要無償請陳育龍施用，伊沒有說要收錢，也叫被告
    丙○○不要多問云云；訊據被告丙○○固坦承確有將被告乙○○交
    付其之物品轉交陳育龍等情，惟否認有何共同販賣第一級毒
    品海洛因之犯行，辯稱：伊不知道所交付之物是海洛因，被
    告乙○○是用盒子包起來，伊以為盒子裡是戒指，且交付時本
    來陳育龍有要給伊金錢，伊說伊不接觸錢，請陳育龍自己跟
    被告乙○○處理，後來陳育龍就拿一個紅包袋給伊收受云云。
    經查：
  ㈠乙○○部分 
  ⒈犯罪事實欄一㈠⒉⒊部分：
  ⑴被告乙○○有於107年6月20日、107年7月5日販賣海洛因與陳育
    龍：
  ①證人陳育龍於警詢及偵查時證稱：（提示107年6月20日陳育
    龍門號0000000000與被告乙○○所持門號0000000000之通訊監
    察譯文內容）是伊要跟被告乙○○購買第一級毒品海洛因，本
    次交易時間是107年6月20日14時50分許在宜蘭縣宜蘭市女中
    路與宜中路口，交易第一級毒品海洛因，重量0.4公克、價
    錢1,000元，是被告乙○○跟伊交易的，他是將第一級海洛因
    先用夾鏈袋裝，再用衛生紙包起來交給伊。107年6月20日14
    時36分45秒，伊有打電話給被告乙○○也是麻煩被告乙○○幫伊
    買海洛因，後來被告乙○○親自出面，伊等在宜蘭市女中路全
    家便利商店見面，伊先給乙○○1,000元現金，被告乙○○叫伊
    等一下，約20分鐘後，被告乙○○又騎機車過來，在同一個地
    點交給伊用衛生紙包著夾鍊袋裝海洛因，連袋子約0.4公克
    。（提示警詢筆錄第9頁，這2張照片）開白色車子的人是伊
    ，騎機車的人是被告乙○○，這張照片是107年6月20日，伊交
    現金1,000元給被告乙○○時，被告乙○○伸手到車窗來拿錢，
    約20分鐘後，被告乙○○又騎車過來，伊車輛還是停在原處，
    乙○○把一包毒品丟進伊車窗。
　②（提示107年7月5日陳育龍門號0000000000與被告乙○○所持門
    號0000000000之通訊監察譯文內容）是我要跟乙○○購買第一
    級毒品，本次交易時間是107年7月5日11時52分許在宜蘭縣
    宜蘭市神農路一段宜蘭大學門口，交易第一級毒品海洛因，
    重量0.4公克、價錢1,000元，是被告乙○○跟伊交易的，是將
    第一級海洛因先用夾鍵袋裝，再用衛生紙包起來交給伊。10
    7年7月5日上午11時27分4秒起伊打2通給被告乙○○，約在宜
    蘭大學見面，也是要被告乙○○幫伊買毒品，當天是在宜蘭大
    學正門口見面，伊交給乙○○1,000元，被告乙○○當場就給伊1
    包以衛生紙包夾鍊袋的海洛因，重量是0.4公克。（提示警
    詢筆錄第8頁，這2張照片）伊開黑色小客車，戴安全帽騎機
    車的人是被告乙○○，伊把車窗打開，交給被告乙○○1,000元
    ，被告乙○○先收下後當場交給伊1包海洛因等語（見偵字第4
    289號卷第132至133頁、第152至153頁）。
  ③又員警於107年6月20日14時50分許所拍攝之現場蒐證照片4張
    （見偵字第4289號卷第29-30頁），明顯可見被告乙○○確騎
    乘機車與駕駛白色小客車之陳育龍於上開時間在宜蘭縣宜蘭
    市女中路與宜中路口碰面，被告乙○○並有將手伸進陳育龍所
    駕駛車輛之動作，其後不到1分鐘2人即各自離開等情；另員
    警於107年7月5日11時52分時所拍攝之現場蒐證照片4張（見
    偵字第4289號卷第31-32頁），亦可見被告乙○○騎乘機車與
    駕駛黑色小客車之陳育龍在宜蘭縣宜蘭市宜蘭大學門口碰面
    ，被告乙○○並有將手伸進陳育龍所駕駛車輛之動作，其後不
    到1分鐘2人即分離等情，核與證人陳育龍前揭證述情節均相
    符合。
  ④被告乙○○與陳育龍亦確於107年6月20日、107年7月5日連繫見
    面會合之情事，有0000000000號行動電話門號之通訊監察譯
    文附卷可佐（見偵字第4289號卷第60-61頁）。
  ⑤依證人陳育龍於警詢、偵查之供述與卷附蒐證照片、通訊監
    察譯文等客觀事證均相契合，應認其前開證述應堪憑採。被
    告有於犯罪事實欄一㈠⒉、⒊所載時間與陳育龍見面，並均有
    交付0.4公克海洛因予陳育龍及向陳育龍各收取1,000元等情
    ，已堪認定。
  ⑵被告乙○○雖辯稱其於107年6月20日該次係陳育龍約其吃飯，
    陳育龍於見面時才要其幫忙買毒品云云，惟自上開員警於該
    日拍攝之蒐證照片4張可知，被告乙○○當日係騎乘機車與駕
    駛小客車之陳育龍各在其車輛上透過車窗碰面交談，且其碰
    面前後不及1分鐘雙方即各自駛離現場，是被告乙○○辯稱渠
    等二人於當日係碰面吃飯云云，顯然與客觀事證不符，核無
    足採。又證人陳育龍雖亦於原審審理時翻異前詞證稱：伊於
    107年6月20日去找被告乙○○是要請其幫伊買海洛因，被告乙
    ○○說要去問一下、要伊等他電話，結果他那天沒打來，所以
    沒有交易，而於107年7月5日該次本來是要麻煩被告乙○○載
    伊去買海洛因，被告乙○○說如果有找到會再聯絡伊，結果他
    那天沒有聯絡伊，所以沒有交易云云（見原審卷一第197-20
    1頁）。然若依證人陳育龍所述其於上揭2日均僅是要向被告
    乙○○表達委其代為購買海洛因之意，依其等2人平時已有以
    電話聯繫之情，證人陳育龍實毋庸特意與被告乙○○相約當面
    洽談此事，其2人竟然仍於上開2日均特地以電話聯繫後相約
    見面，而見面期間前後均不到1分鐘，顯與常情有違。又證
    人陳育龍於原審審理時證稱，其於107年7月5日並未與被告
    乙○○交易毒品云云，除與其自身先前於警詢、偵查中所證述
    情節迥異之外，更與被告乙○○所坦承確有交付海洛因予陳育
    龍之情矛盾不符。又證人陳育龍經被告乙○○之辯護人於交互
    詰問時問以「為何於警詢時證述當天有交易毒品？」，證人
    陳育龍復證稱「因為警察有拿丙○○的筆錄給我看，就是我拿
    1,000元給他，他拿多少毒品給我，我是看丙○○的筆錄講的
    」（見原審卷一第197 頁），然查有關被告丙○○之警詢筆錄
    僅提及107年6 月15日下午被告乙○○委其辦理之事情（即犯
    罪事實欄一㈡之相關事實），與被告乙○○於107年6月20日、1
    07年7月5日所為犯行均毫無關係（見偵字第4289號卷第41-4
    6頁），證人陳育龍實無可能依循丙○○之筆錄而於警詢時為
    不實之證述。綜合前情以觀，證人陳育龍雖於原審審理時翻
    異前詞而完全否認於107年6月20日、107年7月5日有自被告
    乙○○收受毒品並交付金錢之情，然其證詞既與被告乙○○所辯
    不符，更與卷內事證有違，顯係為迴護被告乙○○所為之虛偽
    陳述，委無足採。
  ⑶綜上所述，被告乙○○如犯罪事實欄一㈠⒉、⒊所載之2次販賣第
    一級毒品海洛因犯行，洵堪認定。此部分事證明確，應依法
    論科。
  ㈡被告乙○○、丙○○共同販賣第一級毒品部分：
  ⒈被告乙○○、丙○○共同販賣第一級毒品等情，有下列證據可證
    ：
  ⑴證人即購毒者陳育龍於警詢及偵查中證稱：0000000000號行
    動電話是以伊的名義申請的，使用8、9年之久了，（提示10
    7年6月15日5時40分陳育龍持門號0000000000與被告乙○○所
    持門號0000000000之通訊監察譯文）是伊打電話給被告乙○○
    ，要約他吃飯，實際是要跟被告乙○○買第一級毒品海洛因，
    因被告乙○○人不在宜蘭，他叫伊打電話給0000000000號行動
    電話的人，他就會處理。（提示陳育龍持有之行動電話0000
    000000號107年6月15日14時12分06秒及14時25分01秒撥打給
    0000000000號行動電話通訊監察譯文）是因伊要向被告乙○○
    購買第一級毒品海洛因，是被告乙○○叫伊打給他，說他會處
    理。本次交易時間是107年6月15日14時25分許在宜蘭縣宜蘭
    市女中路與宜中路口，交易第一級毒品海洛因，價錢1,000
    元，是被告丙○○跟伊交易的，被告丙○○是將第一級海洛因先
    用夾鏈袋裝，再用衛生紙包起來交給伊。伊在107年6月15日
    上午5時40分25秒用0000000000手機打給被告乙○○要被告乙○
    ○幫忙買毒品海洛因，後來有照他給的電話找人，伊依照被
    告乙○○給的電話在同日14時12分6秒起，打2通電話給000000
    0000號，約被告丙○○在宜蘭大學後面女中路的一間全家便利
    商店見面，見面後伊交給被告丙○○現金1,000元，被告丙○○
    交給伊海洛因等語（見偵字第4289號卷第130至132頁、第15
    2至153頁）。
  ⑵被告丙○○於107年7月17日警詢及偵查中時供稱：宜蘭市○○路0
    段00號2樓右邊第一間房間是伊承租的，但實際上是被告乙○
    ○在住；另0000000000號SIM卡是被告乙○○給伊的，當時伊有
    手機是空機，被告乙○○就留一張SIM卡給伊，作為連絡用，1
    07年6月15日早上伊去被告乙○○住處，被告乙○○跟伊說還有1
    包用衛生紙包好好的東西放在衣櫥內，如果接到他的電話，
    就拿給他講的那個人，之後被告乙○○就去臺北看病，後來有
    個人打電話問伊在哪裡，說他有打電話給被告乙○○，被告乙
    ○○要伊把東西給他，伊就去跟那個人見面，那個人就是開白
    色車子的人，107年6月15日
　　14時左右，被告乙○○的朋友（開白色自小客車）以他的電話
    0000000000打給伊，跟伊說要拿衛生紙包住的東西，然後被
    告乙○○就打電話給伊，叫伊去他宜中路之前租屋處拿衣櫥內
    衛生紙包住的東西（塑膠袋內有白色粉末）然後拿到宜中路
    與女中路口全家前早餐店，給他開白色車子的朋友，然後收
    1,000元，1,000元伊後來丟回乙○○租屋處；伊一星期大概去
    2次宜中路被告乙○○的房子，伊有宜中路及健康路被告乙○○
    房間的鑰匙，是被告乙○○在拿包包的前幾天給伊，伊在107
    年6月15日下午2點左右，有拿東西到同一家全家便利超商斜
    對面早餐店給一個開白色車子的人，該人有給伊1,000元，
    伊是把這1,000元拿回去宜中路乙○○的房間抽屜內放置等語
    （見偵字第4289號卷第45頁、第115至116頁）。
  ⑶被告丙○○與證人陳育龍2人先後之供述，無論就其等2人均係
    透過被告乙○○之指示於107年6月15日當日有所聯繫，及2人
    通話、碰面之時間、地點及所交付第一級毒品係以衛生紙包
    起、陳育龍有交付1,000元等情節均相符合；且通訊監察譯
    文內，被告乙○○與陳育龍通話中，亦表示其人不在宜蘭，有
    0000000000號行動電話門號之通訊監察譯文、0000000000號
    門號之通聯調閱查詢單在卷可佐（見偵字第4289號卷第28頁
    、第62至63頁），衡情被告丙○○、證人陳育龍若非有如上行
    為且身歷其境，應難以於警詢、偵查時將本案之情節交代詳
    細並彼此之供述均相契合，其前開所述應堪憑採，被告乙○○
    於上開時、地與陳育龍洽談毒品交易事宜，被告丙○○再於上
    開時、地依被告乙○○之指示，自被告乙○○租屋處之衣櫥取得
    以衛生紙包覆之第一級毒品海洛因，持以交付證人陳育龍，
    並當場自證人陳育龍收受1,000元等情，應堪認定。
  ⒉被告乙○○雖辯稱其是要無償請陳育龍施用，沒有說要收錢云
    云，然查被告丙○○與陳育龍原先並無認識，係透過被告乙○○
    之指示方於案發當日有所聯繫等情，業據被告乙○○於原審審
    理時供承不諱，並據證人即被告丙○○於原審審理時及證人陳
    育龍於偵查中及原審審理時均證述明確（見原審卷一第189
    頁、第101頁、第192頁、偵字第4289號卷第152頁），被告
    乙○○並供稱其有事先交代被告丙○○將其放於衣櫥內之海洛因
    約0.4公克交付予打電話來之對象等語（見原審卷一第188至
    190頁），顯見本次海洛因之交易內容、數量、金額均係由
    被告乙○○與陳育龍先談妥議定，被告丙○○僅係執行該已議定
    之交易而已，是陳育龍於上開時、地交付1,000元予被告丙○
    ○，衡情亦應為被告乙○○與證人陳育龍事先所談妥之條件，
    且被告丙○○收取之1,000 元後亦經其攜回置於被告乙○○之租
    屋處，業據被告丙○○於偵查中供陳甚明（見偵字第4289號卷
    第115至116頁），是本件不僅交易毒品之條件係由被告乙○○
    與證人陳育龍談妥議定，對交易毒品所得之1,000元亦由被
    告乙○○所實際享有、支配，被告乙○○辯稱其是要無償請證人
    陳育龍施用，並無收取金錢云云，顯係臨訟卸責之詞，洵無
    可採。
  ⒊被告丙○○雖辯稱不知道所交付之物是海洛因云云，然查被告
    丙○○於上開時間所交付予證人陳育龍之毒品係以衛生紙加以
    包覆之塑膠袋內白色粉末乙節，業據被告丙○○於警詢、偵查
    中及證人陳育龍於警詢中均供陳一致甚明（見偵字第4289號
    卷第45頁、第116頁、第132頁），又被告丙○○並於原審審理
    時自承先前有施用海洛因之經驗（見原審卷一第186至187頁
    ），是其對於海洛因之外觀、質地及毒品交易之常情尚難諉
    為不知，復考量衛生紙單薄、透光、易破之特性，被告丙○○
    既依被告乙○○之指示，將僅以衛生紙加以包覆之0.4公克海
    洛因交付陳育龍，並當場向證人陳育龍收取1,000 元，其對
    所交付之物品為海洛因乙情，當無不知之理，其猶於原審審
    理時翻異前詞，辯稱被告乙○○所交付之海洛因係用盒子包裝
    ，其不知道所交付之物品為海洛因云云，與其先前所述迥異
    矛盾，顯為臨訟推託之詞，委無可採。
  ⒋被告乙○○雖於原審審理時附和被告丙○○之辯詞，證稱：伊所
    交付之海洛因1小包、約0.4公克，係以戒指盒包裝，盒內再
    用棉布包覆，該戒指盒質地是硬的，伊在交給被告丙○○時，
    有叫他不要多問云云（見原審卷一第188至189頁），而證人
    陳育龍亦於原審審理時翻異前詞，改口證稱：被告丙○○拿給
    伊的是一個小盒子，裡面裝的是一個戒指，該戒指原先是伊
    抵押在被告乙○○，被告乙○○當天要交還給伊，該戒指是用一
    個是禮品盒盛裝，並非用戒指盒，而該禮品盒外再用衛生紙
    包覆，伊確定盒內沒有毒品，只有戒指，伊當天也沒有交付
    金錢或紅包袋予被告丙○○云云（見原審卷一第191至195頁）
    。經核證人乙○○及證人陳育龍所述，雖均附和被告丙○○之辯
    詞證稱當日所交付之物係以盒子盛裝，然2人之證詞無論就
    盒子之種類是禮品盒抑或戒指盒、盒外是否有衛生紙包裝及
    盒內之內容物為何等情，均大相逕庭，是其等前開證詞，顯
    係為迴護被告丙○○所述，核無可採。而證人陳育龍於原審審
    理時證稱其當日並未自被告丙○○收受海洛因，亦未交付任何
    金錢或紅包予被告丙○○云云，除與其自身先前於警詢、偵查
    中所證述迥異矛盾之外，更與被告乙○○坦承有交付海洛因予
    陳育龍等情有所不符，又與被告丙○○於原審審理時所改稱陳
    育龍當天有交付紅包等情有所齟齬，是證人陳育龍前開證詞
    ，完全否認於上開時間有收受海洛因之情，顯係為迴護被告
    2人所為之虛偽陳述，亦難堪採。
  ⒌復衡以近年來毒品之濫用，危害國民健康與社會安定日益嚴
    重，治安機關對於販賣或施用毒品之犯罪行為，無不嚴加查
    緝，各傳播媒體對於政府大力掃毒之決心亦再三報導，已使
    毒品不易取得且物稀價昂，苟行為人於有償交付毒品予買受
    人之交易過程中無利可圖，縱屬至愚，亦無甘冒被取締移送
    法辦判處重刑之危險而平白從事上開毒品交易之理。是其販
    入之價格必較其出售之價格為低，而有從中以買賣價差或量
    差謀利之意圖及事實，應屬合理認定；又販賣海洛因係違法
    行為，非可公然為之，而海洛因亦無公定價格，係可任意分
    裝、增減分量或摻混其他成分，且每次買賣之價格、數量，
    亦隨時依雙方之關係深淺、資力、需求量、對行情之認知、
    來源是否充裕、查緝是否嚴緊、購買者被查獲時供述購買對
    象之可能風險之評估等因素，而異其標準，機動調整，非可
    一概論之。而販賣之利得，除非經行為人詳細供出各次所販
    賣毒品之進價及售價，且數量俱臻明確外，實難查得其交易
    實情，然販賣者從價差或量差中牟利，方式雖異，惟其販賣
    行為在意圖營利則屬同一。從而，舉凡有償交易，除足以反
    證其確係另基於某種非圖利本意之關係外，通常尚難因無法
    查悉其精確之販入價格，作為是否高價賣出之比較，諉以無
    營利之意思而阻卻販賣犯行之追訴。綜上所述，被告2人如
    犯罪事實欄一㈡所載之共同販賣第一級毒品海洛因犯行，洵
    堪認定。此部分事證明確，應依法論科。
三、論罪科刑
  ㈠新舊法比較
　　按行為後法律有變更者，適用行為時之法律，但行為後之法
    律有利於行為人者，適用最有利之法律。刑法第2條第1項定
    有明文。查被告行為後，毒品危害防制條例第4條第1項之規
    定業經修正，並經總統於109年1月15日公布，於同年7月15
    日施行，修正前毒品危害防制條例第4條第1項規定「製造、
    運輸、販賣第一級毒品者，處死刑或無期徒刑；處無期徒刑
    者，得併科新臺幣2千萬元以下罰金。」，修正後規定「製
    造、運輸、販賣第一級毒品者，處死刑或無期徒刑；處無期
    徒刑者，得併科新臺幣3千萬元以下罰金。」，經比較新舊
    法結果，修正後毒品危害防制條例第4條第1項之規定雖未更
    動販賣第一級毒品罪之構成要件及得科處之法定刑種，然已
    將罰金刑上限提高，自以修正前毒品危害防制條例第4條第1
    項之規定對被告較為有利。是依刑法第2條第1項前段規定，
    本件自應適用被告2人行為時即修正前毒品危害防制條例第4
    條第1項之規定論處。
  ㈡被告乙○○部分：
　⒈核被告乙○○就犯罪事實欄一㈡⒈所為，係犯毒品危害防制條例
    第11條第3項之持有第一級毒品純質淨重10公克以上罪及同
    條例第11條第4項之持有第二級毒品純質淨重20公克以上罪
    。被告以一行為同時持有第一級毒品海洛因純質淨重10公克
    以上及第二級毒品甲基安非他命純質淨重20公克，係一行為
    觸犯數罪名之想像競合犯，應依刑法第55條規定，從一重之
    持有第一級毒品純質淨重10公克以上罪處斷。
  ⒉被告乙○○就犯罪事實欄一㈠⒉、⒊、㈡所為，均係犯毒品危害防
    制條例第4條第1項之販賣第一級毒品罪。其持有第一級毒品
    海洛因之低度行為，均為販賣第一級毒品之高度行為所吸收
    ，均不另論罪。被告乙○○、丙○○2人間，就犯罪事實欄一㈡所
    示販賣第一級毒品之犯行，有犯意聯絡及行為分擔，為共同
    正犯。
　⒊被告乙○○就犯罪事實欄一㈠⒈所示持有第一級毒品純質淨重10
    公克以上犯行，及犯罪事實欄一㈠⒉、⒊、㈡所示販賣第一級毒
    品、共同販賣第一級毒品犯行，其犯意各別、行為互異，應
    分論併罰。
　⒋又按犯第4條至第8條、第10條或第11條之罪，供出毒品來源
    ，因而查獲其他正犯或共犯者，減輕或免除其刑。毒品危害
    防制條例第17條第1項定有明文，查被告於警詢時供出毒品
    來源為綽號「番兄」之人，並提供「番兄」之行動電話及其
    與「番兄」之「LINE」通訊軟體對話紀錄等語（見警礁偵字
    第1070011491號卷第1至7頁、第25至28頁），俾警查獲綽號
    為「番兄」之甲○○，並經臺灣宜蘭地方檢察署提起公訴及本
    院判決有罪（業已先行審結），合於上述「供出毒品來源，
    因而查獲其他正犯或共犯者」之規定，依毒品危害防制條例
    第17條第1項之規定，就被告乙○○販賣第一級毒品犯行部分
    減輕其刑。
　⒌按犯罪之情狀顯可憫恕，認科以最低度刑仍嫌過重者，得酌
    量減輕其刑，刑法第59條定有明文。該條所規定之酌量減輕
    其刑，係裁判上之減輕，必以犯罪之情狀可憫恕，認為宣告
    法定最低度之刑猶嫌過重者，始有其適用。如別有法定減輕
    之事由，應先依法定減輕事由減輕其刑後，科以最低刑度，
    猶嫌過重時，始得為之（最高法99年度台上字第5999號、10
    0年度台上字第744號判決意旨參照）。又刑法第59條規定犯
    罪之情狀可憫恕者，得酌量減輕其刑，其所謂「犯罪之情狀
    」，與同法第57條規定科刑時應審酌之一切情狀，並非截然
    不同之領域，於裁判上酌減其刑時，應就犯罪一切情狀（包
    括第57條所列舉之10款事項），予以全盤考量，審酌其犯罪
    有無可憫恕之事由（即有無特殊之原因與環境，在客觀上足
    以引起一般同情，以及宣告法定低度刑，是否猶嫌過重等等
    ），以為判斷（最高法院95年度台上字第6157號判決意旨參
    照）。查販賣第一級毒品罪之法定刑為「死刑或無期徒刑；
    處無期徒刑者，得併科新臺幣2千萬元以下罰金」，刑度可
    謂重大，然同為販賣第一級毒品之人，其原因動機不一，犯
    罪情節未必盡同，或有大盤毒梟者，亦有中、小盤之分，甚
    或僅止於吸毒者友儕間謀取蠅頭小利互通有無，其販賣行為
    所造成危害社會之程度自屬有異，但法律科處此類犯罪，所
    設法定最低本刑則屬相同，殊難謂為非重，自非不可依被告
    客觀之犯行與其主觀之惡性二者加以考量其情狀，是否有可
    憫恕之處，適用刑法第59條之規定酌量減輕其刑，期使個案
    裁判之量刑，能斟酌至當，符合罪刑相當原則及比例、平等
    原則。查被告乙○○就犯罪事實欄一㈠⒉、⒊、㈡所示之販賣第一
    級毒品犯行，其金額均僅1,000元，數量亦僅有1小包，對象
    僅有1人，販賣次數、對象、數量及金額尚非甚鉅，衡情所
    販售之海洛因僅係供購買者自行當次施用抵癮，犯行之惡性
    顯然不如專以販賣第一級毒品維生之販毒集團重大，造成社
    會整體侵害之程度較小，被告乙○○所犯販賣第一級毒品罪，
    最輕法定本刑無期徒刑，縱經以毒品危害防制條例第17條第
    1項之規定減刑後科處最低刑度，仍嫌過重，而有情輕法重
    之情形，在客觀上足以引起一般人之同情，本院認其犯罪尚
    足堪憫恕，爰就被告乙○○所犯如犯罪事實欄一㈠⒉、⒊、㈡所示
    3罪所示共同販賣第一級毒品罪，均依刑法第59條規定酌減
    其刑，並遞減之。
  ㈢被告丙○○部分
　⒈核被告丙○○就犯罪事實欄一㈡所為，係犯毒品危害防制條例第
    4條第1項之販賣第一級毒品罪。其持有第一級毒品海洛因之
    低度行為，為販賣第一級毒品之高度行為所吸收，不另論罪
    。被告丙○○與乙○○2人間，就上開販賣第一級毒品之犯行，
    有犯意聯絡及行為分擔，為共同正犯。
　⒉按犯罪之情狀顯可憫恕，認科以最低度刑仍嫌過重者，得酌
    量減輕其刑，刑法第59條定有明文。該條所規定之酌量減輕
    其刑，係裁判上之減輕，必以犯罪之情狀可憫恕，認為宣告
    法定最低度之刑猶嫌過重者，始有其適用。如別有法定減輕
    之事由，應先依法定減輕事由減輕其刑後，科以最低刑度，
    猶嫌過重時，始得為之（最高法99年度台上字第5999號、10
    0年度台上字第744號判決意旨參照）。又刑法第59條規定犯
    罪之情狀可憫恕者，得酌量減輕其刑，其所謂「犯罪之情狀
    」，與同法第57條規定科刑時應審酌之一切情狀，並非截然
    不同之領域，於裁判上酌減其刑時，應就犯罪一切情狀（包
    括第57條所列舉之10款事項），予以全盤考量，審酌其犯罪
    有無可憫恕之事由（即有無特殊之原因與環境，在客觀上足
    以引起一般同情，以及宣告法定低度刑，是否猶嫌過重等等
    ），以為判斷（最高法院95年度台上字第6157 號判決意旨
    參照）。查販賣第一級毒品罪之法定刑為「死刑或無期徒刑
    ；處無期徒刑者，得併科新臺幣2千萬元以下罰金」，刑度
    可謂重大，然同為販賣第一級毒品之人，其原因動機不一，
    犯罪情節未必盡同，或有大盤毒梟者，亦有中、小盤之分，
    甚或僅止於吸毒者友儕間謀取蠅頭小利互通有無，其販賣行
    為所造成危害社會之程度自屬有異，但法律科處此類犯罪，
    所設法定最低本刑則屬相同，殊難謂為非重，自非不可依被
    告客觀之犯行與其主觀之惡性二者加以考量其情狀，是否有
    可憫恕之處，適用刑法第59條之規定酌量減輕其刑，期使個
    案裁判之量刑，能斟酌至當，符合罪刑相當原則及比例、平
    等原則。查被告丙○○就犯罪事實欄一㈡所示之販賣第一級毒
    品犯行，其金額均僅1,000元，數量僅有1小包，對象僅有1
    人，衡情所販售之海洛因僅係供購買者自行當次施用抵癮，
    其等犯行之惡性顯然不如專以販賣第一級毒品維生之販毒集
    團重大，造成社會整體侵害之程度較小，被告丙○○所犯販賣
    第一級毒品罪，最輕法定本刑無期徒刑，而有情輕法重之情
    形，在客觀上足以引起一般人之同情，本院認其犯罪尚足堪
    憫恕，就被告丙○○所犯如犯罪事實欄一㈡所示共同販賣第一
    級毒品罪，依刑法第59條規定酌減其刑。
四、撤銷改判：
  ㈠原審對被告予以論罪科刑，固非無見。惟查：⒈被告2人行為
    後，毒品危害防制條例第4條第1項之規定業經修正，並經總
    統於109年1月15日公布，於同年7月15日施行，原審未及比
    較適用，應予補充。⒉就被告乙○○施用第一、二級毒品部分
    ，原審未適用修正後毒品危害防制條例第35條之1第2款、第
    20條第3項之規定，而予論罪科刑，容有違誤。⒊被告乙○○供
    出毒品來源，並因而查獲同案被告涂啓仁，原審未依毒品危
    害防制條例第17條第1項之規定，就被告乙○○販賣毒品犯行
    減輕其刑，尚有未洽。被告乙○○、丙○○上訴否認犯行，固屬
    無據，然原判決既有上開可議之處，即屬無可維持而應就被
    告乙○○、丙○○部分撤銷改判。
  ㈡爰審酌第一級毒品海洛因、第二級毒品甲基安非他命均具成
    癮性，足以戕害人之身體健康，被告乙○○、被告丙○○前均有
    違反毒品危害防制條例之前案紀錄，明知以近年來毒品之濫
    用，危害國民健康與社會安定日益嚴重，治安機關對於販賣
    或施用毒品之犯罪行為，無不嚴加查緝，猶為圖一己之私利
    ，無視政府制定毒品危害防制條例杜絕毒品犯罪之禁令，販
    賣第一級毒品海洛因予他人施用，所為助長毒品流通，戕害
    國民身心健康及危害社會治安程度非輕，所為應予嚴加非難
    ，並斟酌被告乙○○否認販賣第一級毒品犯行，僅坦承持有毒
    品犯行，及被告丙○○否認販賣第一級毒品犯行之犯後態度，
    復衡以被告乙○○自述國中畢業之智識程度、先前從事殯葬業
    工作、家中有父母及1名子女須扶養；及被告丙○○自述高中
    畢業之智識程度、有輕度身心障礙、家中有父親及罹患多重
    肢體障礙之弟弟須扶養；及被告2人之前案紀錄等一切情狀
    ，分別量處如主文所示之刑，並就被告乙○○所犯之罪（如附
    表一）定其應執行之刑。
乙、不受理部分
 一、公訴意旨略以：
   ㈠乙○○於107年3月8日之不詳時間，在宜蘭縣○○鄉○○路000號住
     處，分別基於施用第一級毒品海洛因、施用第二級毒品甲
     基安非他命之犯意，以將海洛因置放於針筒內再注射入體
     內之方式，及以將甲基安非他命放置於玻璃球內燒烤而吸
     食煙霧之方式，分別施用海洛因及甲基安非他命1次。
   ㈡乙○○基於同時施用第一級毒品海洛因及第二級毒品甲基安非
     他命之犯意，於107年6月5日22時許在宜蘭縣○○鎮○○路0段0
     00號其友人林正緯之住處，以將海洛因、甲基安非他命摻
     混於香菸內燒烤而吸食煙霧之方式，同時施用海洛因及甲
     基安非他命1次。嗣於翌（6）日6時15分許，經警持搜索票
     至上址對林正緯執行搜索，在場之乙○○於其上開施用第一
     級、第二級毒品犯行尚未被發覺前，即主動交付海洛因29
     包（總毛重共20.88公克，驗餘總毛重共20.85公克）、甲
     基安非他命1包（毛重0.7599公克，驗餘毛重0.7537公克）
     、注射針筒1支、分裝杓1支、夾鏈袋1批等物品予警方，並
     向警方供承其上開施用毒品之犯行而接受裁判，復經其同
     意採集尿液送驗，結果呈嗎啡、可待因、安非他命、甲基
     安非他命陽性反應。
   ㈢乙○○分別基於施用第一級毒品海洛因、施用第二級毒品甲基
     安非他命之犯意，於107年7月16日中午，在宜蘭縣○○市○○
     路0段00號2樓套房內，以將海洛因置放於針筒內再注射入
     體內之方式，及以將甲基安非他命放置於玻璃球內燒烤而
     吸食煙霧之方式，分別施用海洛因及甲基安非他命各1次。
     嗣於同日21時20分許，經警持搜索票至上址執行搜索，當
     場扣得海洛因15包（總毛重共16.5051公克，驗餘總毛重共
     16.4929公克）、甲基安非他命1包（毛重22.2603公克，驗
     餘總毛重共22.2531公克）、毒品吸食器1組、電子磅秤3臺
     、分裝袋1批等物品，復經其同意採集尿液送驗，結果呈嗎
     啡、可待因、安非他命、甲基安非他命陽性反應。
　 ㈣因認被告乙○○上開行為涉有毒品危害防制條例第10條第1、2
     項施用第一、二級毒品犯行。
 二、按被告行為後109年1月15日修正公布、同年7月15日施行之
     毒品危害防制條例第20條第3項規定，犯第10條之罪於觀察
     、勒戒或強制戒治執行完畢釋放後，3年後再犯第10條之罪
     者，適用本條前2項之規定，因：㈠87年5月20日毒品條例公
     布施行後之刑事政策，對於施用毒品者，已揚棄純粹的犯
     罪觀，雖強調「除刑不除罪」之理念，認為施用毒品者具
     有「病患性犯人」之特質，惟囿於當時戒治及醫療體系均
     不完整、專業人員欠缺且戒毒知識尚有不足，社會大眾仍
     視施用毒品者為「犯人」而非「病患」，暨相關戒毒及事
     後之追蹤、輔導配套措施亦不完備，其刑事政策明顯將施
     用毒品者偏向「犯人」身分處理，導致監獄人滿為患，且
     施用毒品人口不減反增。為此，戒毒政策不得不改弦易轍
     ，開始正視施用毒品者實屬「病患」之特質。先於97年新
     增毒品條例第24條附命完成戒癮治療緩起訴制度，確立「
     附命完成戒癮治療緩起訴處分」及「觀察、勒戒或強制戒
     治」雙軌治療模式。本次修正之毒品條例第20條第3項及第
     23條第2項，雖僅將原條文之再犯期間由「5年」改為「3年
     」，惟鑑於將施用毒品者監禁於監獄內，僅能短期間防止
     其接觸毒品，因慣用毒品產生之「心癮」根本無法根除，
     並慮及毒品條例施行多年累積之戒毒經驗及實效，暨逐步
     擴充之醫療、戒癮機構、專業人力、社區支援系統等資源
     ，尤以本次毒品條例第24條修正，擴大檢察官對施用毒品
     者附條件緩起訴處分之範圍，使其能視個案具體情形給予
     適當多元社區處遇。本次修正後對於施用毒品者之思維，
     自應與時俱進，擺脫以往側重於「犯人」身分之處罰，著
     重其為「病患」之特質，並以「治療」疾病為出發點，重
     新評價前揭所謂「3年後再犯」之意義。㈡毒品戒除不易，
     須經長期且持續之治療，施用毒品者既被視為「病患性犯
     人」，最佳處遇方式即為治療。對於施用毒品者之治療方
     式，有機構外之處遇（如自行赴醫院戒癮、附命完成戒癮
     治療緩起訴處分等），或機構內之觀察、勒戒或強制戒治
     ；至對施用毒品者科以刑罰，無非在運用刑罰之一般預防
     功能以嚇阻毒品之施用。監獄為執行場所而非戒癮專責機
     構，針對施用毒品者及其再犯之特性，法務部於106年12月
     5日頒訂之「科學實證之毒品犯處遇模式計畫」，目的即是
     積極引進地區醫療體系之協助，提供毒癮戒治，落實社區
     追蹤輔導及治療之銜接，俾修復創傷、預防再犯。惟刑罰
     因涉及人身自由之基本權，故於施用毒品初犯時皆以傳統
     之機構外或機構內處遇方式治療，如再施用毒品時，始科
     以刑事責任。而當刑罰處遇仍不能有效幫助施用毒品者改
     善惡習時，即表示無法以此方式發揮治療效果，若繼續施
     以刑罰只具懲罰功能，不僅無法戒除毒癮，更漸趨與社區
     隔離，有礙其復歸社會。基於憲法應保障人民之生存權，
     及根據每個國民生存照顧需要提供基本給付之理念，為協
     助施用毒品者戒除毒癮復歸社會，對於經監獄監禁處遇後
     仍再犯之施用毒品者，更應恢復以機構內、外之治療協助
     其戒除毒癮。此即本次修正毒品條例第20條第3項關於施用
     毒品者所謂「3年後再犯」係何所指之立法真諦。除檢察官
     優先適用第24條命附條件緩起訴處分處遇（不論幾犯，亦
     無年限）外，對於施用毒品初犯者，應適用第20條第1項、
     第2項為機構內之觀察、勒戒或強制戒治；若於上開機構內
     處遇執行完畢釋放後，於「3年內再犯」者，依第23條第2
     項規定，應依法追訴；倘於「3年後再犯」自應再回歸到傳
     統醫療體系機構內重為觀察、勒戒或強制戒治之治療。是
     對於戒除毒癮不易者，唯有以機構內、外處遇及刑事制裁
     等方式交替運用，以期能控制或改善其至完全戒除毒癮。
     是以對於毒品條例第20條第3項及第23條第2項所謂「3年後
     （內）再犯」，自應跳脫以往窠臼，以「3年」為期，建立
     「定期治療」之模式。其規定中所謂「3年後再犯」，只要
     本次再犯（不論修正施行前、後）距最近1次觀察、勒戒或
     強制戒治執行完畢釋放，已逾3年者，即該當之，不因其間
     有無犯第10條之罪經起訴、判刑或執行而受影響（最高法
     院109年度台上字第3826號判決參照）。
 三、經查：
   ㈠被告乙○○前於89年間因施用第一、二級毒品，經原審法院以
    89年度毒聲字第273號裁定應送勒戒處所觀察勒戒，因無繼
    續施用傾向，於89年6月21日出所，經臺灣宜蘭地方檢察署
    以89年毒偵字第329號、第936號為不起訴處分確定；復於90
    年間因施用第一、二級毒品，經原審以90年度毒聲字第212
    號裁定應送勒戒處所觀察勒戒，因有繼續施用毒品傾向，經
    原審以90年度毒聲字第388號裁定令入戒治處所施以強制戒
    治，於90年10月29日因停止戒治出所，刑責部分由檢察官提
    起公訴，經原審法院以90年度訴字第251號判處有期徒刑1年
    確定，有本院被告前案紀錄表、上開不起訴處分書、90年度
    訴字第251號判決書（見本院卷一第167頁、卷二第339至341
    頁）在卷可參。
　㈡本案被告乙○○分別於107年3月8日、同年6月5日、同年7月16
    日施用第一級毒品海洛因及第二級毒品甲基安非他命等情，
    業據被告坦承不諱，且被告乙○○於107年3月8日、107年6月6
    日10時50分許、107年7月16日20時55分許經警採集尿液送驗
    ，結果呈嗎啡、可待因、甲基安非他命、安非他命陽性反應
    ，有毒品犯罪嫌疑人尿液採驗作業管制紀錄表、慈濟大學濫
    用藥物檢驗中心107年3月15日慈大藥字第107031518號函暨
    所附檢體檢驗總表、107年6月22 日慈大藥字第107062203號
    函暨所附檢體檢驗總表、107年7月27日慈大藥字第10707270
    5 號函暨所附檢體檢驗總表等附卷可稽（見毒偵字第293號
    卷第28至30頁、毒偵字第667號卷第41至43頁、偵字第4289
    號卷第200至202頁）。被告上開任意性自白與事證相符而足
    採信。足認被告有施用第一、二級毒品犯行。
　㈢被告3次施用毒品（107年3月8日、同年6月5日、同年7月19）
    距離前次強制戒治執行完畢已逾3年，基於醫療先於司法之
    刑事政策，本案依109年1月15日修正公布、同年7月15日施
    行之毒品危害防制條例第20條第3項規定，依法不得追訴。
四、判決不受理之理由：
　㈠刑事訴訟法第303條第1款規定，案件有起訴之程序違背規定
    之情形者，應諭知不受理之判決。此所稱之起訴之程序違背
    規定，係指檢察官提起公訴之訴訟行為於程序上有違法律之
    規定而言。而提起公訴之訴訟行為是否於程序上有違法律規
    定，原則上，固是以起訴時所存在之事項及法律規定為判斷
    ，惟檢察官起訴後始發生之情事變更事由，致法院不能為實
    體審理及判決亦屬「起訴之程序違背規定」。法院於解釋、
    適用本次毒品條例上開修正條文時，允宜遵循醫療專業及刑
    事政策，保障施用毒品者為病患性犯人之健康權，兼顧保護
    社會安全及恪遵正當法律程序，確保法治國公平法院之具體
    實現。又本於權力分立原則，法院對檢察官職權行使，應予
    以尊重，雖非謂不得為適度之司法審查，惟對於施用毒品者
    本次所犯如距最近1次觀察、勒戒或強制戒治執行完畢釋放
    後，已逾3年者，檢察官既得本於立法者所賦與之職權裁量
    是否聲請法院裁定觀察、勒戒或為命附條件（現行法僅能附
    命完成戒癮治療）緩起訴處分之多元化處遇，即聲請法院裁
    定機構內之觀察、勒戒並非檢察官所得採取之唯一途徑，法
    院自不能僭越檢察官之職權，逕對施用毒品者裁定應予觀察
    、勒戒或強制戒治。雖修正後之毒品條例第35條之1第2款規
    定：「審判中之案件，由法院或少年法院（地方法院少年法
    庭）依修正後規定處理；依修正後規定應為不起訴處分或不
    付審理之裁定者，法院或少年法院（地方法院少年法庭）應
    為免刑之判決或不付審理之裁定。」另該條款之立法說明亦
    謂：「若該等案件於修正施行前已繫屬於法院或少年法院（
    地方法院少年法庭）者，『為求程序之經濟，法院或少年法
    院（地方法院少年法庭）應依修正施行後之規定處理，即應
    依職權為觀察、勒戒或強制戒治之裁定』」等語，似欲透過
    立法說明由法院依職權裁定觀察、勒戒或強制戒治，以替代
    第20條第1項、第2項所定應由檢察官提出觀察、勒戒或強制
    戒治之聲請，惟若檢察官之「起訴之程序違背規定」，法院
    當不能「為求程序之經濟」便宜行事，而應嚴守程序上之正
    義，尊重檢察官之裁量權，並保障施用毒品者能獲得妥適並
    完善治療或其他有利戒毒途徑處遇之機會（最高法院109年
    度台上字第3826號判決參照）。
　㈡查被告乙○○施用第一、二級毒品時間分別為107年3月8日、同
    年6月5日、同年7月16日，距其最近1次強制戒治執行完畢之
    90年10月29日戒治完畢日已逾3年，縱被告曾於期間或其後
    多次因施用第一級或第二級毒品，經起訴、判刑或執行，依
    前開說明，仍應依修正後之毒品危害防制條例第20條第3項
    、現行第24條等規定，由檢察官基於一次性之整體規劃而重
    啟處遇程序，視被告個案情形，是否適合「觀察、勒戒或強
    制戒治」或給予「附命完成戒癮治療緩起訴處分」。檢察官
    逕予提起公訴，法院無從替代檢察官為上開合義務性之裁量
    處遇，應認上開撤銷部分本件起訴程序違背規定，且無從補
    正，依法應就上開撤銷部分諭知不受理判決，並不經言詞辯
    論為之。
參、上訴駁回（沒收）部分：
　㈠按現行刑法之沒收，係刑罰及保安處分以外之法律效果，具
    有獨立性，而非從刑，得與罪刑區分，非從屬於主刑，自得
    與罪刑分別處理。因而在訴訟程序，本於沒收之獨立性，自
    得於本案罪刑部分上訴予以駁回時，單獨就沒收部分予以撤
    銷（最高法院106年度台上字第3784號、107年度台上字第13
    26號判決意旨參照）。於此情形，該罪刑與沒收可分離處理
    ，並無不可分性，先予敘明。
  ㈡按查獲之第一、二級毒品及專供製造或施用第一、二級毒品
    之器具，不問屬於犯罪行為人與否，均沒收銷燬之，毒品危
    害防制條例第18條第1項前段定有明文。查扣案之粉末、粉
    塊共64包（總毛重87.7651公克，驗餘總毛重87.6529公克，
    包含於107年3月8日扣得之粉末、粉塊共20包、於107年6月6
    日扣得之粉塊共29包，及於107年7月16日扣得之白粉15包）
    檢出海洛因成分；又扣案之晶體共4包（總毛重57.8915公克
    ，驗餘總毛重57.8559公克，包含於107年3月8日扣得之晶體
    2包、於107年6月6日扣得之晶體1包及於107年7月16日扣得
    之晶體1包）檢出甲基安非他命成分，其分別為毒品危害防
    制條例第2條第2項第1、2款所規定之第一、二級毒品，不問
    是否屬於犯罪行為人，應依毒品危害防制條例第18條第1項
    前段之規定諭知沒收銷燬之；又扣案用以直接承裝上開毒品
    之包裝袋共68只，因包覆毒品，其上顯留有該毒品之殘渣，
    無論依何種方式均難與之析離，應整體視之為毒品，爰連同
    包裝併予諭知沒收銷燬；至鑑定用罄部分，因已滅失，故不
    再為沒收銷燬之諭知。
  ㈢次按犯毒品危害防制條例第4條至第9條、第12條、第13條或
    第14條第1項、第2項之罪者，其供犯罪所用之物，不問屬於
    犯罪行為人與否，均沒收之，毒品危害防制條例第19條第1
    項定有明文；供犯罪所用、犯罪預備之物或犯罪所生之物，
    屬於犯罪行為人者，得沒收之，刑法第38條第2項前段亦有
    明文。
　⒈扣案門號0000000000號SIM卡1張，及未扣案IMEI碼000000000
    00000號之行動電話1支，為被告乙○○用以聯繫販賣第一級毒
    品所用之物，未扣案內含門號0000000000號SIM卡1張之行動
    電話1支，為被告丙○○用以聯繫販賣第一級毒品所用之物，
    有前開通訊監察譯文在卷可稽，並據被告乙○○、丙○○供陳甚
    明（見原審卷一第170、185頁、卷二第82頁），依毒品危害
    防制條例第19條第1項及刑法第38條第2項前段之規定，宣告
    沒收，並依刑法第38條第4項之規定，於全部或一部不能沒
    收或不宜執行沒收時，追徵其價額。至扣案IMEI碼為000000
    000000000號之行動電話、IMEI碼為000000000000000、0000
    00000000000號之行動電話及IMEI碼為000000000000000號之
    行動電話，被告乙○○雖於原審審理時供稱均為其犯本案所使
    用（見原審卷二第82頁），然經核對前述通訊監察譯文，已
    得特定被告乙○○用以犯本件3次販賣第一級毒品犯行之行動
    電話均僅為未扣案之IMEI碼00000000000000號行動電話，是
    前揭扣案行動電話3支，非被告上開犯行所用之物，不予宣
    告沒收，附此敘明。
　⒉另107年3月8日扣案之電子磅秤1台、注射針筒2支、玻璃球管
    1支，及於107年6月6日扣案之分裝勺1支、注射針筒1支、夾
    鏈袋1批，及於107年7月16日扣案之電子磅秤3台、分裝袋1
    批、毒品吸食器1組，均屬被告乙○○所有，且為供其施用毒
    品所用之物，業據被告乙○○於警詢及原審審理時均供承在卷
    （見宜蘭縣政府警察局礁溪分局警礁偵字第1070004971號卷
    第4-6頁、宜蘭縣政府警察局礁溪分局警礁偵字第107001149
    1號卷第3頁、宜蘭縣政府警察局警刑偵二字第1070040101號
    卷第2頁、原審卷一第170-171頁），依刑法第38條第2項前
    段規定宣告沒收。
  ㈣末按犯罪所得，屬於犯罪行為人者，沒收之。但有特別規定
    者，依其規定；前2項之沒收，於全部或一部不能沒收或不
    宜執行沒收時，追徵其價額，刑法第38條之1第1項、第3項
    分別定有明文。查被告乙○○就犯罪事實欄一㈠⒉⒊、㈡所示販賣
    第一級毒品之犯行，自各次買受人共計取得3,000元之對價
    ，屬其犯罪所得而未扣案，自應依刑法第38條之1第1項前段
    、第3項規定宣告沒收，於全部或一部不能沒收或不宜執行
    沒收時，追徵其價額。
　㈤檢察官於提起公訴時，亦聲請對附表二所示第一級毒品海洛
    因、第二級毒品甲基安非他命、供施用及販賣所用之物，及
    犯罪所得為沒收宣告，本諸沒收已非從刑而有獨立性質，且
    此部分為罪刑有關係部分，已併同上訴，本院自應併予審理
    ，原判決就此部分諭知沒收銷燬，於法並無不合，被告上訴
    並無理由，應予駁回。
據上論斷，應依刑事訴訟法第369條第1項前段、第368條、第364
條、第299條第1項前段，第303條第1款、修正前毒品危害防制條
例第4條第1項、第11條第3項、第4項、第17條第1項，刑法第2條
第1項前段、第11條、第28條、第59條、第51條第5款、第55條，
判決如主文。
本案經檢察官劉惟宗提起公訴，檢察官黃和村到庭執行職務。
中　　華　　民　　國　　110 　年　　1 　　月　　28　　日
                  刑事第九庭審判長法  官  潘翠雪
                                  法  官  陳俞婷
                                  法  官  俞秀美
以上正本證明與原本無異。
乙○○施用第二級毒品部分不得上訴。
其餘部分，如不服本判決應於收受送達後20日內向本院提出上訴
書狀，其未敘述上訴之理由者並得於提起上訴後20日內向本院補
提理由書（均須按他造當事人之人數附繕本）「切勿逕送上級法
院」。
                                  書記官  廖純瑜
中　　華　　民　　國　　110 　年　　2 　　月　　2 　　日
附表一：被告乙○○部分：
編號 交易對象 時間、地點  犯罪行為  交易金額  原審主文 1 無 107年3月8日19時，宜蘭縣○○鄉○○路000號 乙○○持有第一級毒品海洛因純質淨重10公克以上、第二級毒品甲基安非他命純質淨重20公克以上 無 乙○○持有第一級毒品純質淨重十公克以上，處有期徒刑壹年貳月。  2 陳育龍 先由乙○○與陳育龍聯絡談妥後，在由丙○○至乙○○住處拿取海因，於107年6月15日14時25分在宜蘭縣宜蘭市女中路與宜中路口附近，交付毒品並收取價金 乙○○、丙○○基於共同販賣第一級毒品海洛因 1000元 乙○○共同販賣第一級毒品，處有期徒刑捌年。 3 陳育龍 107年6月20日15時10分，在宜蘭縣宜蘭市女中路與宜中路口附近收取1000元，再於同日15時10分許於上址交付海洛因1小包（約0.4公克）予陳育龍 乙○○販賣第一級毒品海洛因 1000元 乙○○販賣第一級毒品，處有期徒刑捌年。 4 陳育龍 107年7月5日11時45分，在宜蘭縣宜蘭市神農路1段宜蘭大學門口，交付海洛因1小包（約0.4公克）予陳育龍，並向陳育龍收取1,000元以營利。 乙○○販賣第一級毒品海洛因 1000元 乙○○販賣第一級毒品，處有期徒刑捌年。 

附表二：
編號 沒收（上訴駁回） 註 1 扣案之第一級毒品海洛因併同無法完全析離之外包裝共陸拾肆包（總毛重捌拾柒點柒陸伍壹公克，驗餘總毛重捌拾柒點陸伍貳玖公克）及第二級毒品甲基安非他命併同無法完全析離之外包裝共肆包（總毛重伍拾柒點捌玖壹伍公克，驗餘總毛重伍拾柒點捌伍伍玖公克），均沒收銷燬之。扣案之門號○○○○○○○○○○號SIM卡壹張、電子磅秤肆台、注射針筒參支、玻璃球管壹支、分裝勺壹支、夾鏈袋壹批、分裝袋壹批及毒品吸食器壹組均沒收。未扣案之IMEI碼○○○○○○○○○○○○○○號行動電話壹支及犯罪所得參仟元均沒收，於全部或一部不能沒收或不宜執行沒收時，追徵其價額。 乙○○部分 2 扣案之門號○○○○○○○○○○號SIM卡壹張及其所附行動電話壹支沒收，於全部或一部不能沒收或不宜執行沒收時，追徵其價額。 丙○○部分 
附錄本案論罪科刑法條全文：
修正前毒品危害防制條例第4條
製造、運輸、販賣第一級毒品者，處死刑或無期徒刑；處無期徒
刑者，得併科新臺幣 2 千萬元以下罰金。
製造、運輸、販賣第二級毒品者，處無期徒刑或 7 年以上有期
徒刑，得併科新臺幣 1 千萬元以下罰金。
製造、運輸、販賣第三級毒品者，處 7 年以上有期徒刑，得併
科新臺幣 7 百萬元以下罰金。
製造、運輸、販賣第四級毒品者，處 5 年以上 12 年以下有期
徒刑，得併科新臺幣 3 百萬元以下罰金。
製造、運輸、販賣專供製造或施用毒品之器具者，處 1 年以上
7 年以下有期徒刑，得併科新臺幣 1 百萬元以下罰金。
前五項之未遂犯罰之。

毒品危害防制條例第11條
持有第一級毒品者，處 3 年以下有期徒刑、拘役或新臺幣 5 萬
元以下罰金。
持有第二級毒品者，處 2 年以下有期徒刑、拘役或新臺幣 3 萬
元以下罰金。
持有第一級毒品純質淨重十公克以上者，處 1 年以上 7 年以下
有期徒刑，得併科新臺幣 1 百萬元以下罰金。
持有第二級毒品純質淨重二十公克以上者，處 6 月以上 5 年以
下有期徒刑，得併科新臺幣 70 萬元以下罰金。
持有第三級毒品純質淨重二十公克以上者，處 3 年以下有期徒
刑，得併科新臺幣 30 萬元以下罰金。
持有第四級毒品純質淨重二十公克以上者，處 1 年以下有期徒
刑，得併科新臺幣 10 萬元以下罰金。
持有專供製造或施用第一級、第二級毒品之器具者，處 1 年以
下有期徒刑、拘役或新臺幣 1 萬元以下罰金。